【裁判字號】    91,上重訴,39
【裁判日期】    920114
【裁判案由】    殺人等
【裁判全文】
臺灣高等法院刑事判決                            九十一年度上重訴字第三九號
    上  訴  人
    即  被  告  甲○○  男四十.
    選任辯護人  趙文銘律師
                江東原律師
                林晉宏律師
右上訴人因殺人等案件，不服臺灣臺北地方法院九十一年度重訴字第三號，中華民國
九十一年九月三日第一審判決（起訴案號：臺灣臺北地方法院檢察署九十年度偵字第
一九八三五、二０八六０號，移送原審法院併辦案號：臺灣臺北地方法院檢察署九十
一年度偵字第三九三０號）提起上訴，本院判決如左：
    主  文
原判決關於殺人（殺黃良康部分）及定執行刑部分撤銷。
甲○○殺人，處無期徒刑，褫奪公權終身，附表編號一、二所示之物沒收。
其他上訴駁回。
右開第二項撤銷改判部分所處之刑與第三項上訴駁回部分所處之刑（即未經許可，持
有手槍罪所處有期徒刑伍年陸月，併科罰金新臺幣伍拾萬元，罰金如易服勞役，以罰
金總額與陸個月之日數比例折算，扣案如附表編號一、二所示之物沒收；殺人〈殺林
斯農部分〉罪所處死刑，褫奪公權終身，扣案如附表編號四所示之物沒收），應執行
死刑，褫奪公權終身，附表編號一、二、四所示之物均沒收。
    事  實
一、甲○○原係民國六十七年退役士官，因於服役期間長期管理槍枝，對於槍枝有濃
    厚之興趣，欲取得槍枝、子彈為紀念保存，明知制式手槍、具殺傷力子彈均為槍
    砲彈藥刀械管制條例第四條第一項第一款、第二款規定之槍砲、彈藥，未經中央
    主管機關即內政部許可，不得持有，竟仍未經許可，透過友人裘復屏、蕭胤瑀輾
    轉媒介（均經臺灣臺北地方法院檢察署以九十一年度偵字第一七六九號案件起訴
    ），於八十八年十二月下旬某日，在臺北市○○區○○路某碳烤店內，與林斯農
    約定以新臺幣（下同）三十萬元之代價，向林斯農購買制式九０手槍一枝、子彈
    五十顆，然經交付價金後，甲○○僅取得具有殺傷力如附表編號一所示之義大利
    製０．三八口徑之制式半自動手槍一枝（含彈匣二個）、可供０．三八口徑手槍
    使用具有殺傷力如附表編號二附註(一)(二)(三)所示其中之制式子彈十四顆，而無故持
    有之，隨即將上開槍枝及子彈置於其臺北市○○區○○街十巷二號七樓住處頂樓
加蓋之八樓房間內，嗣經甲○○不斷索討，林斯農復於八十九年夏季某日，在臺
    北市○○區○○街十巷二號七樓甲○○住處，交付具有殺傷力如附表編號二附註
    (一)(二)(三)所示其餘之制式子彈四顆、如附表編號三所示之改造土造子彈二顆與甲○
    ○，甲○○接續承前揭持有子彈之犯意，仍予以收受置於上址八樓房間內。
二、甲○○之家族中有多人罹有精神疾病，先天帶有精神疾患之體質因素，成年後出
    現多疑、離群之傾向，對於生活中發生之不順多以偏執、扭曲方式解釋，持續感
    覺「黑道」威脅人身安全之被害妄想，而有妄想症合併憂鬱情緒；另有長期酗酒
    之習慣，造成腦部器質性腦病損傷，因而加深妄想、情緒症狀，並造成衝動控制
    能力之減損。後於八十八年十一月一日，甲○○將前開臺北市○○區○○街十巷
    二號七樓之住處，委託力霸房屋仲介股份有限公司（以下簡稱力霸房屋，甲○○
    係委託力霸房屋之加盟商永盛不動產投資顧問股份有限公司銷售）副理郭雪英銷
    售，然因成交售價過低，而懷疑買方仲介人即力霸房屋經理黃良康從中賺取價差
    、違約抽取佣金，買賣雙方遂生嫌隙、訴訟，經此長期糾紛壓力，經常感覺黃良
    康派黑道人士跟蹤、恐嚇之妄想，終致甲○○情緒衝動控制、現實感、判斷能力
    下降於一般常人之下，於精神耗弱之情形下，萌生殺害黃良康之犯意，以解決房
    屋點交、尾款交付為由，與黃良康、郭雪英及買受人林錦珠四人約定於九十年九
    月三十日下午在其位於臺北市○○區○○街十巷二號七樓住處會面談判。甲○○
    遂於當日約定見面前，至其上址八樓房間內取出前開如附表一、二之附註(一)及(二)
    所示之槍、彈及其先前所購買如附表編號四所示之美軍一百週年紀念刀一把（非
    屬槍砲彈藥刀械管制條例所管制之刀械，以下簡稱紀念刀）攜往以為武器，迨同
    日下午三時五十分許，依約至上址七樓與黃良康、郭雪英、林錦珠等人會面後，
    果與黃良康再因房屋仲介佣金乙事生激烈爭執，甲○○即取出預藏之手槍欲行攻
    擊、然子彈未及上膛、拉開保險之際，即為黃良康發現上前徒手搶奪，二人遂生
    激烈拉扯，而拉扯之際碰觸滑套致子彈一顆彈落於地（如附表編號二附註(二)所示
    ），甲○○見手槍未能發生作用，明知上開紀念刀刀鋒銳利，揮刺人體頭部、肺
    部、胸部等要害處，將導致他人死亡，仍接續前揭殺人之犯意，決意猛力揮刀，
    朝黃良康頭部、胸部等處亂砍，致黃良康受有左頸七公分（刀尖朝內），由左
往右，上往下，後往前，切斷氣管，深約六公分；左前胸三點八公分（刀尖朝
    內），由右往左，上往下，前往後，刺斷第二肋骨及左上肺尖，深十二公分；
    右前胸三點八公分（刀尖朝內），由右往左，上往下，前往後，刺斷第二肋骨及
    右上肺尖，深十四公分；右下肋四公分，刀尖朝外，由左往右，上往下，前往
    後，順皮下深約九公分至右  ；右上肩部五公分皮瓣割創；右肩胛部五公分
    表淺割創；左肩胛部內部表淺割創五點五公分；右臀部外側三點三公分皮下
    刺創；右大腿外側三點五公分皮下刺創，另左手腕內側四公分、右前臂外側三
    公分之防禦性割創及兩側膝蓋擦傷等傷害，待黃良康倒地無法為任何反應後始行
    罷手離去，黃良康乃因多發性銳器割刺創造成兩側血氣胸出血性休克當場不治死
    亡。經警於同日下午五時至十時至現場勘查，並扣得如附表編號二附註(二)所示之
    子彈一顆。
三、甲○○於殺害黃良康後，深知檢警循線查緝將致逃亡，為使逃亡順利，勢必需要
    武器防身，除前開槍彈、紀念刀外，思及林斯農尚積欠三十發子彈，遂生索討之
    意，即攜帶上開附表編號一、二之附註(一)之槍彈及附表編號四之紀念刀攔車前往
    。於九十年九月三十日下午七時三十分許，抵達林斯農位於桃園縣桃園市○○○
    路二十號住處，與林斯農談及交付剩餘子彈事宜，豈料林斯農竟惡言相向、執意
    不給，甲○○心有不甘，知己已無退路，趁此之勢，竟另起殺人之犯意，抽出隨
    身攜帶之前開紀念刀，明知該刀鋒利異常，揮砍能奪人性命，仍於林斯農未及防
    備之時，即朝林斯農胸部、頸部、頭部戳砍，致林斯農受有左上前胸共四處，
    長約三公分及二點五公分之刺創，其中位於左鎖骨刺創由左往右，上往下，前往
    後，深及左上肺葉約十二公分；胸內側刺創由左往右，上往下，前往後深及左上
    肺葉。右前胸近中線刺創長五公分，由左往右，上往下，前往後，切斷第三肋
    骨（右），深及右上肺葉，深約十公分。右側乳頭內側小Ｔ形長三公分，由右
    往左，上往下，前往後，傷及右側第五肋骨，至右上肺葉深約十二公分。右上
    臂刺創長三公分，深及肌肉。右頸及前頸各一刀，長約二公分，深及肌肉，未
    傷氣管。右面頰刺創，長三公分，深及骨頭。右耳前一刀刺創（三公分），
    由左往右水平至頸椎。左側嘴角割痕六公分。上腹一刀深及腹部（由右往左
    ，上往下，前往後），長三公分，深十公分，未見大量血跡，傷及大腸。右肩
    刺創長約五公分，穿透肩胛骨至胸腔。左膝上無出血刺創，五公分，深及肌肉
    （四公分）及右側前臂、左側前臂、肘窩、左大拇指左手食、中指前端之防禦性
    割創等傷害。直至林斯農無法反擊、倒地後方停手而離去，林斯農因頭、胸、腹
    部多發性前端雙刃後單面銳器刺割創而造成胸腔出血性休克當場不治死亡。
四、甲○○於犯案後即藏匿於不知情之友人陳俊傑（另經檢察官為不起訴處分）住處
    ，嗣於九十年十月二十一日下午六時許，在臺北縣永和市○○路一二二號之一、
    三樓之一為警循線查獲，並扣得如附表編號一、二附註(一)、三、四所示之物。甲
    ○○於本件偵查中自白持有前開一、所述之槍枝、子彈來源及去向，並因而查獲
    。
五、案經臺灣臺北地方法院檢察署檢察官檢察官相驗後自動檢舉、黃良康部分由臺北
    市政府警察局松山分局報請臺灣臺北地方法院檢察署檢察官、林斯農部分由桃園
    縣警察局桃園分局報請臺灣桃園地方法院檢察署檢察官呈請臺灣高等法院檢察署
    令轉臺灣臺北地方法院檢察署檢察官偵查起訴。
    理  由
一、上訴人即被告甲○○於警訊、偵查中及原審、本院審理時，均能針對問題內容情
    形詳細、順利回答，並能對自己之出生年月日、身分證號碼及家人之姓名、案發
    經過詳為陳述，尚難認其於本院調查、審理已達心神喪失或精神耗弱之階段，本
    院因認無停止審判之事由，合先敘明。
二、事實欄一所示之持有槍彈部分：
    (一)訊據被告就其為了紀念、收藏之用，而於前揭時、地以三十萬元之代價，向被
      害人林斯農購買取得，而持有如附表編號一、二之附註(一)(二)(三)、三所示槍彈之
      事實，於檢察官偵查、原審及本院審理時均自白不諱（見臺灣臺北地方法院九
      十年度偵字第二０八六０號卷第二宗第一七八頁背面、第一七九頁、原審卷第
      一宗第十六、十七頁、第二宗第一六四頁、本院九十一年十二月三十一日審判
      筆錄），並有查獲如附表編號一至三所示槍彈（除編號二附註(三)外）扣案可稽
      。又前開扣案槍彈，經送內政部警政署刑事警察局以性能檢驗法、試射法、比
      對顯微鏡比對法鑑驗結果：(1)附表編號一之手槍係義大利製口徑０‧三八吋之
      制式半自動手槍，槍身上具FT-MADE IN ITALY CAT 6665MOD GT380字樣，槍號
      為ＡＡ一０三四八，機械性能良好，具殺傷力；(2)附表編號二(一)制式子彈十六
      顆、編號二(二)制式子彈一顆均係口徑０‧三八吋制式半自動手槍彈，彈底標記
      為AP 380 AUTO(其中一顆因彈頭陷入彈殼內，經拆解檢視，具子彈完整結構，
      另又分二次分別試射四顆、一顆）、WIN 380 AUTO（一顆），均具殺傷力；(3)
      附表編號三改造子彈二顆，均係由土造金屬彈殼加裝直徑約九‧五釐米之金屬
      彈頭而成之土造子彈，經實際試射，均可擊發，認具殺傷力等情，有內政部警
      政署刑事警察局九十年十月二十二日刑鑑字第二０四０九六號、九十年十月九
      日刑鑑字第一九六七七七號鑑驗通知書、九十一年三月六日刑鑑字第０九一０
      ０四０一一一號函、九十一年三月二十五日刑鑑字第０九一００五五一七一號
      函在卷可稽（見臺灣臺北地方法院檢察署九十年度偵字第二０八六０號卷第二
      宗第一頁、原審卷第一宗第八十三頁、第一八二頁、第二二二至第二三二頁 (
      試射子彈一顆照片附於第二三二頁) 。是被告甲○○持有之槍彈，係屬槍砲彈
      藥刀械管制條例管制之槍彈。
    (二)至證人裘復屏、蕭胤瑀於檢察官偵查中均否認有介紹被告向被害人林斯農買槍
      （見上開偵查卷第二０三頁、第二四三頁），而裘復屏、蕭胤瑀此部分之犯行
      ，業經臺灣臺北地方法院檢察署檢察官以九十一年度偵字第一七六九號提起公
      訴，有起訴書一份附卷可參（見本院卷），惟此尚與被告未經許可，持有槍、
      彈犯行之成立無涉，是裘復屏、蕭胤瑀此部分之證詞，無再為深究之必要，附
      此敘明。
    (三)綜上，被告於檢察官偵查、原審及本院審理時所為之自白，核與上開鑑驗通知
      書及扣案如附表編號一、二附註(一)(二)、三所示之槍彈相符，是此部分之事實，
      堪以認定。
三、事實欄二所示之殺害被害人黃良康部分：
    (一)訊據被告甲○○就於前揭事實欄二所載之時地與被害人黃良康發生爭執後，持
      附表編號四所示之紀念刀殺死被害人黃良康等事實固坦承不諱，然仍矢口否認
      有何殺人之犯意，辯稱：伊殺人之時，已因過度妄想，造成精神耗弱，不知道
      自己在做些什麼；當日係因黃良康違反契約規定向買受人收取佣金，以致房屋
      成交價過低，損及伊之權利，還一方面用訴訟文攻、一方面找人來恐嚇，欺騙
      伊、又不承認，到現場後還先行言語挑釁、繼之出手打人，氣不過方會拿出預
      藏之槍械嚇唬黃良康，子彈沒有上膛、保險也有拉上，沒想到黃良康竟衝過來
      搶槍，二人拉扯中有拉到滑套，子彈才會掉出來，伊怕槍被搶走性命難保，只
      好拿出紀念刀亂揮，出手係為自衛，無殺人之故意云云。
    (二)經查：
      1.被告於事實欄二所示之時地持刀揮砍被害人黃良康之事實，除據被告於警訊
        、偵查、原審及本院審理中供承不諱（見上開偵卷第一宗第九頁背面、第二
        宗第一八一、一八二頁、原審卷第一宗第二十頁、本院九十一年十二月三十
        一日審判筆錄）外，並經證人林錦珠、郭雪英於警訊、檢察官偵查及原審調
        查時證述明確（見上開偵查卷第一宗第二十一頁背面、第二十二頁背面、第
        二宗第二０一頁背面至第二０三頁、原審卷第一宗第一四五、一四六頁），
        並有扣案如附表編號一、二附註(一)(二)、四所示之槍彈、紀念刀可資相佐。又
        扣案被告所著長褲、鞋子上之血跡，經送內政部警政署刑事警察局為ＤＮＡ
        鑑定，認：係與被害人黃良康ＤＮＡ—ＳＴＲ型別相同等情，有該局九十年
        十一月二十二日（九十）刑醫字第一九六四０七號鑑驗書（見上開偵查卷第
        二宗第二二四頁）。而扣案附表編號四之紀念刀經送臺北市政府警察局鑑驗
        ，認該刀雖非管制刀械，但刀刃長十七‧五公分、開鋒十六‧二公分、刀背
        開鋒五公分為過半對稱，刀柄長十二‧五公分等情，有該局九十年十二月十
        一日北市警保字第九０三四三一一八００號函在卷可稽（見上開偵查卷第二
        宗第二六一頁），核與被害人黃良康身上刀傷所用刀型相符。此外另有力霸
        房屋委託銷售契約書在卷可參（見上開偵查卷第二宗第二五０頁），臺北市
        政府警察局刑事鑑識中心黃良康命案現場勘查報告、命案現場圖、採證之血
        跡樣本、現場照片足資相佐（見上開偵查卷第二宗第七頁至第一七三頁）。
      2.被害人黃良康因受被告以紀念刀揮砍結果，造成身體受有如事實欄第二點所
        示之傷害，並因受有事實欄第二點所載至之多發性銳器割刺創造成兩側
        血氣胸出血性休克死亡等情，亦據臺灣臺北地方法院檢察署檢察官督同法醫
        師相驗及解剖屍體屬實，並製有勘驗筆錄、相驗屍體證明書、驗斷書、法務
        部法醫研究所法醫所醫鑑字第一二七六號鑑定書在卷可參（見九十年度相
        字第六九六號卷第三三頁至第四十頁）。是被告持上開紀念刀殺死被害人黃
        良康乙節堪以認定。
    (三)被告辯稱：被害人黃良康先衝過來要打伊，伊始拿槍嚇阻，且伊當時身上有帶
      槍，若有殺人意思，則會直接使用槍而不用刀，所以當時係自衛，無殺人之故
  意云云。惟查：
      1.按頸部、胸部為支撐人體呼吸、心跳等重要臟器部位，屬人體之要害所在，
        甚為脆弱；而以被告下手之部位分析：(1)被害人左頸之傷害長達七公分、深
        入人體六公分，用刀為連續揮劃，顯見被告揮刀之目的即在切斷氣管、頸動
        脈；(2)左、右前胸、右下肋之傷口切入人體分達十二公分、十四公分、九公
        分，並刺斷肋骨、肺尖，可知用刀是為垂直插入，而扣案附表編號四之紀念
        刀，其刃僅長十七‧五公分、開鋒亦僅十六‧二公分等情（見上開臺北市政
        府警察局九十年十二月十一日北市警保字第九０三四三一一八００號函，該
        函所稱編號Ａ之刀械，即為附表編號四之紀念刀）相參，則被告係連續三次
        揮刀幾將刀刃全部刺入人體方止，復以其出力能斷骨、刺進肺臟，可見其用
        力之猛、揮刀之狠；(3)被告持鋒利紀念刀之銳器、連續揮砍被害人前開重要
        臟器密集部位達四次、總揮刀至少九次、出力斷骨、直至沒入刀刃為止等方
        式，佐被告自承之三年軍事訓練經驗（見原審卷第二宗第十七頁），可見其
        欲至被害人死亡之心意。
      2.案發現場西北側牆壁上發現二處血跡噴濺痕，一處距地面高度（下同）約一
        ‧三三公尺至一‧六三公尺，另一處為０‧一九至０‧三四公尺；西南側牆
        壁上發現一處血跡噴濺痕，約０‧二三公尺至０‧四七公尺；南側牆有三處
        血跡噴濺痕，分別為０‧七四公尺至一‧一五公尺、０‧八八公尺、０‧三
        ０公尺等情，此有臺北市政府警察局刑事鑑識中心黃良康命案現場勘查報告
        附卷可稽（見上開偵查卷第二宗第十三、十四頁），故以現場所留跡證可知
        現場所留血跡高度部分係於０‧五公尺以下，顯見係於人半跪、倒地後之噴
        濺，則知被告甲○○更有部分係於被害人黃良康半跪倒地、無反抗能力時之
        揮砍。另被害人黃良康尚有左手腕內側四公分割創、右前臂外側三公分割創
        、兩側膝蓋擦傷等傷害，以被害人此等傷口以觀，係於舉手揮阻攻擊時、雙
        腳不支跪地時所受之防禦性傷口，而被告甲○○亦自承：黃良康當時並未持
        有任何武器，為徒手與之打鬥等語明確，顯見被害人黃良康遭受被告持刀攻
        擊時，因無任何武器可憑，僅能單純憑手奮力防禦、無追擊能力，被告仍狠
        下毒手，持續揮刀，絲毫不見心軟，可見其殺意之堅。綜上，以被告揮刀之
        時機相參，被告此時之揮刀顯已無任何「不法侵害」情狀，仍為砍殺，實與
        正當防衛之要件有間。
      3.又被告亦供稱：「（你當天在現場有開一槍沒有擊發？）當天在房間談論，
        他就翻臉衝過來，我就拔出槍叫他不要動，他還是衝過來與我扭打在一起，
        我怕另一人衝進來加入，我就死定了，所以我只好反抗」（見上開偵查卷第
        一宗第一二八頁背面）、係因房屋買賣尾款及尾款四萬元不予給付，後來談
        不攏，黃衝過來打人，就掏槍叫他不要動，但他不聽，仍然衝過來，就把刀
        拿出來刺他，攜帶槍、刀係因自衛等語（見臺灣臺北地方法院九十年度聲羈
        字第三一三號九十年十月二十二日筆錄、本院九十一年十二月三十一日審判
        筆錄），故縱如被告所言：於被告拔槍之際，尚未與被害人黃良康發生肢體
        衝突，而係被告拔槍出來後，被害人黃良康方上前與被告發生拉扯，被告始
        行拔刀揮刺等情，則前開被告所言之「不正侵害」則係肇因於被告「使用槍
        枝」，造成被害人黃良康之生命、身體危險，是被告之行為亦難該當正當防
        衛之要件。
      4.輔以被告使用之刀、槍為與被害人黃良康談判前即已預備妥當，亦據被告供
承明確，是倘為「威嚇」之用，何以除「槍」之外，尚帶有刀械？況爭執之
        時，被害人黃良康係「徒手」，何需使用槍、刀？實難以有槍而不繼續使用
        ，即認被告無殺人之犯意。
      5.綜上所述，被告辯稱因受被害人黃良康之言語刺激，方會自衛砍殺云云，核
        屬卸責之詞，尚非可採。
    (四)綜上，本件被告殺死被害人黃良康事證明確。
四、事實欄三所示之殺害被害人林斯農部分：
    (一)訊據被告就於前揭事實欄三所載之時地向被害人林斯農索討積欠子彈未果後，
      持附表編號四所示之紀念刀殺死被害人林斯農等事實固坦承不諱，惟亦否認有
      殺人之犯意，辯稱：是被害人林斯農先動手打伊，並用腳踢伊，勒住伊的頭，
      伊為掙脫才又會拿出紀念刀捅他，直至鬆手沒有反應為止，若當時有心殺被害
      人林斯農，持槍即可，沒有必要拿刀殺被害人林斯農云云。
    (二)經查：
      1.被告於前揭時地持刀揮砍被害人林斯農之事實，業據被告於警訊、檢察官偵
        查、原審及本院審理中供承明確，並有扣案如附表編號四所示之紀念刀、命
        案現場勘查報告、命案現場圖、採證之血跡樣本、現場照片足資相佐。
      2.被害人林斯農因受被告以紀念刀揮砍結果，造成身體受有如事實欄第三點所
        示之傷害，並因受有事實欄第三點所載至頭頸、胸腹部多發性前雙刀刃
        後單面銳器刺創傷害，造成出血性休克死亡等情，亦據臺灣桃園地方法院檢
        察署檢察官督同法醫師相驗及解剖屍體屬實，並製有勘驗筆錄、相驗屍體證
        明書、驗斷書、法務部法醫研究所法醫所醫鑑字第一三二一號鑑定書在卷
        可參（見上開偵查卷第二宗第二七四頁至第二八一頁）。是被告持扣案之紀
        念刀殺死被害人林斯農乙節洵堪認定。
    (三)被告雖辯以：係林斯農先動手勒脖子、造成伊無法呼吸，方會揮刀，實為自衛
      ；且當時精神已經恍惚，屬於精神耗弱云云。惟查：
      1.按頸部、胸部為支撐人體呼吸、心跳等重要臟器部位，屬人體之要害所在，
        甚為脆弱；由被告下手部位分析：(1)左右胸部刺創高達六刀，均深入人體十
        二公分、十公分，由上往下、由前往後，並均能切斷肋骨、刺入肺臟，其手
        法與殺死被害人黃良康相類，為被告猛力揮刀斷骨、直沒刀刃；(2)右肩之刺
        創竟可穿透肩胛骨、直達胸腔，可見刺入力道之猛；(3)左右頸各有一刀，長
        約二公分，雖未傷及氣管，但已深入肌肉，以此下手部位可知，被告甲○○
        下手針對「氣管」、「動脈」，其欲「一刀斃命」之意已昭；(4)另有右側前
        臂、左側前臂、肘窩皮瓣傷痕各三公分；左大拇指一公分皮瓣傷痕；左手食
        、中指前端小割傷等防禦性傷害，是可知被害人係徒手相衡，僅能以手臂、
        手指阻擋被告攻擊，然被告持刀亦仍下手不顧，難認被害人林斯農於此時有
        何積極攻擊之情狀。參上被告下手之部位分析，被告此時之揮刀顯已無任何
        「不法侵害」情狀，仍為砍殺，實與正當防衛之要件有間。
      2.被害人林斯農倒臥三人座沙發椅前地上，成側臥狀，腳朝前門、頭朝後門，
        左耳貼地，左手臂彎曲貼地，右手彎曲掩臉，雙腳合併彎曲靠於桌腳，雙腳
        未著鞋，腳底乾淨。而未發現客廳有打鬥跡象，牆上掛圖尚有明顯血跡噴濺
        痕，噴濺痕高度高於死者高度（見上開偵查卷第一宗第八十四頁），且桌上
        雖雜放多物，但物品均未見有翻倒、或外力撥亂之情，均有現場照片在卷可
        佐（見上開偵查卷第一宗第一０八頁）。此外，復有現場勘驗報告、現場照
        片可參，顯見案發現場並無任何打鬥、被害人係於站立、無預警狀態下預襲
        ，而無被告陳稱之「打鬥」、「自衛」之情狀。
      3.被告更自承：因買槍講好五十萬元買一把槍及五十發子彈，後來只付三十萬
        元，但只給十幾發，拖了兩年，因已經殺了一個人，要跑路所以要把欠的要
        回來，否則以後也要不到，但要問他要，他仍不給，並罵三字經，就拿刀子
        殺他，係臨時起意等語（見臺灣臺北地方法院九十年度聲羈字第三一三號九
        十年十月二十二日筆錄），是被告殺害被害人林斯農時之殺意明確，並非於
        自己無法呼吸而尋求自衛之舉。
      4.被告亦自承：伊乃右手持刀，被害人林斯農自左側、以右手勒住脖子等情，
        並請求當庭勘驗、拍照（見原審卷第二宗第十七頁、第三十頁）。而以人體
        之慣常姿勢研判，被告若欲為脫困之攻擊部位應集中於被害人之左半部、高
        度應於胸部以下。然被害人所受刺創除達二十一刀之多，受創部位竟多集中
        於右側，遍及：右頸、前頸、右面頰、右耳、右肩等，甚至有被告自承應為
        被告身體遮擋、無法觸及之部位，是被告辯稱：係遭勒脖子、自衛下之揮砍
        云云，顯無足採。
      5.參以扣案紀念刀用以砍人胸、頸身體，用何等力道足以戕害人之生命等情，
        於被告數小時前以同一紀念刀殺害前一被害人黃良康後，即為明知、甚至記
        憶鮮明，被告再以同一枝刀、同一手法、砍相似部位、且砍更多刀數，顯有
        殺人之認識與預見，被告所辯無殺人故意云云，亦不可採。
    (四)被告復辯稱：於殺害林斯農時業因精神耗弱云云。然被告經醫學臨床精神診斷
      結果，影響其精神狀態因素有三：(一)妄想症合併憂鬱情緒；(二)酒精依賴；(三)疑
      似器質性腦病等，其中主要肇因於家族遺傳精神疾患之生物體質因素所出現之
      多疑、離群、生活不順遂之偏執解釋方式，導致持續感覺「黑道」威脅妄想之
      (一)妄想症合併憂鬱情緒，至於長期影響因素則為酒精依賴、疑似器質性腦病，
      經由長期酗酒習慣造成腦部左前額葉少量腦脊髓液堆積，而加深妄想、情緒症
      狀之嚴重，是被告必先由與前開「黑道」威脅有關之特定事件挑起該妄想、憂
      鬱情緒後，方會使前開潛在之妄想症合併憂鬱情緒、酗酒、器質性腦病變等因
      素作用，而降低其對於衝動控制、現實感、判斷能力，被告殺害被害人黃良康
      即屬因長期之購屋糾紛壓力所產生之妄想結果。惟反觀被告殺死被害人林斯農
      雖係於殺死被害人黃良康之後，而有可能產生壓力、焦慮、惶恐之情緒變化，
  但確實殺死被害人林斯農之動機乃為：索討子彈、遭他人辱罵等，業經被告供
      陳在卷（見上開偵卷第二宗第一八二頁背面），此與其平日長期之「妄想內容
      」無明顯關連關係，業無其他加深妄想症合併憂鬱之情緒變化因素存在，而於
      三種因素並未併存作用之考量下，難認被告於殺害林斯農時有何妄想影響到現
      實感之判斷、衝動控制與判斷能力，被告當時並未達「精神耗弱」之狀態，三
      軍總醫院對被告作精神鑑定結果亦同此認定，有該院九十一年六月二十一日（
      九十一）善利字第九一一０六六九號函、九十一年七月十九日（九十一）善利
      字第九一一二五四五號函及附件精神鑑定報告書在卷可參（見原審卷第二宗第
      八十頁至第八十五頁、第一一二頁至第一四四頁），被告辯稱於殺害被害人林
      斯農時已達精神耗弱云云，顯無可採。聲請就此部分另由其他鑑定機構、專家
      學者再作精神鑑定，本院認此部分事實已明，無再行鑑定之必要，併此敘明。
    (五)綜上所述，被告持刀故意殺被害人林斯農之事證明確，被告之犯行均足以認定
      。
五、(一)扣案如附表編號一所示之槍枝，係可發射子彈具有殺傷力之半自動制式手槍，
    業如前述，屬槍砲彈藥刀械管制條例第四條第一項第一款所稱之手槍；又扣案如
    附表編號二、三所示之子彈，屬同條例第一項第二款之子彈；依同條例第五條規
    定，非經主管機關許可均不得持有，被告未經主管機關許可，持有該槍枝、子彈
    ，核其所為係犯同條例第七條第四項之持有手槍、同條例第十二條第四項之持有
    子彈罪，被告一行為同時持有具殺傷力之子彈數顆，僅侵害一社會法益，屬單純
    一罪，被告復同時持有制式手槍、子彈而觸犯上開罪名，應依想像競合犯從較重
    之槍砲彈藥刀械管制條例第七條第四項未經許可持有手槍罪處斷。又查被告於偵
    查期間即自白上開持有槍、彈之事實，並供述全部槍彈之來源，並因而查獲，爰
    依槍砲彈藥刀械管制條例第十八條第四項之規定，減輕其刑。末按被告雖係自八
    十八年十二月下旬某日起開始持有扣案之槍、彈繼續至九十年十月二十一日為警
    查獲時止，然因持有槍、彈罪係屬繼續犯，此乃持有行為之繼續，並非狀態之繼
    續，是被告於九十年十月二十一日為警查獲時，仍持有扣案之槍、彈，即應適用
    為警查獲時之槍砲彈藥刀械管制條例之規定，而其後槍砲彈藥刀械管制條例雖於
    九十年十一月十四日修正公布第六、十、二十條條文，並增訂第五之一、六之一
    條條文，及刪除第十九、二十三、二十四條條文，惟該條例第七條、第十一條之
    罪刑並未有所變更，自無比較適用新舊法之問題。又修正前槍砲彈藥刀械管制條
    例第十九條第一項雖規定：「犯第七條、第八條、第十條、第十一條、第十二條
    第一項至第三項、第十三條第一項至第三項之罪，經判處有期徒刑者，應於刑之
    執行完畢或赦免後，令入勞動場所，強制工作，其期間為三年」，惟於九十年十
    一月十四日修正公布業經刪除該第十九條條文，依刑法第二條第二項之規定，自
    無再予適用該條例規定諭知強制工作之餘地，均附此敘明。
  (二)被告持刀殺死被害人黃良康、林斯農之行為，均係犯刑法第二百七十一條第一項
    之殺人罪。復被告甲○○之家族中有多人罹有精神疾病，先天帶有精神疾患之提
    直因素，成年後出現多疑、離群之傾向，對於生活中發生之不順多以偏執、扭曲
    方式解釋，持續感覺「黑道」威脅人身安全之被害妄想，而有妄想症合併憂鬱情
    緒；另有長期酗酒之習慣，腦部左前額葉少量腦脊髓液堆積，造成腦部器質性腦
    病損傷，因而加深妄想、情緒症狀之嚴重；而被告於殺害被害人黃良康時，因長
    期與被害人黃良康間之購屋糾紛壓力，加深、擴大妄想範圍，實已產生情緒與器
    質性因素相關之衝動控制、現實感及判斷能力下降於一般正常人之下，然未達心
    神喪失之地步，是被告殺害黃良康時，理智對於行為意志與判斷力較平常人為減
    弱，精神狀態已達精神耗弱之程度，且經原審法院函請三軍總醫院就被告為本件
    殺害黃良康之行為時精神狀態為鑑定，亦採同一鑑定結果，此有該院九十一年六
    月二十一日（九十一）善利字第九一一０六六九號函、九十一年七月十九日（九
    十一）善利字第九一一二五四五號函及附件精神鑑定報告書在卷可參（見原審卷
    第二宗第八十頁至第八十五頁、第一一二頁至第一四四頁），被告於殺害被害人
    黃良康時確屬精神耗弱，足以影響是非判斷、事實認定，就此部分爰依刑法第十
    九條第二項規定減輕其刑。
  (三)被告辯稱伊為警緝獲時，警方問及是否殺害林斯農一情，伊向警方答稱：「是」
    ，是就殺害被害人林斯農部分，係伊向警方自首，聲請傳喚證人即警員乙○○ (
    被告於九十一年十月十三日聲請調查證據狀誤載為丙○○) 、丁○○，並勘驗九
    十年十月二十二日被告之警訊錄音帶。經查，證人即臺北市警察局松山分局警員
    乙○○於本院調查時證稱：林斯農命案發生之隔一天，桃園縣警察局主動與伊聯
    繫，認為林斯農被殺的刀傷、現場比對等均與黃良康相似，斯時即已懷疑被告涉
    嫌被害人林斯農命案等語（見本院九十一年十一月二十一日訊問筆錄）；證人即
    桃園縣警察局警員丁○○於本院調查時亦證稱：於林斯農命案發生後約一星期（
    約九十年十月七日或八日），即從林斯農之通話紀錄及其住處附近查訪，並且之
    前黃良康命案業經報導，故聯絡臺北市政府警察局松山分局，發現被告涉嫌殺害
    林斯農等語（見本院九十一年十二月五日訊問筆錄）；又經本院函請桃園縣警察
    局桃園分局查明何時發覺被告涉嫌殺害林斯農之犯行，據該局九十二年元月六日
    桃警分刑字第０九一００五四三七七號函復稱：「九十年十月一日案發後針對死
    者交往狀況及財務狀況加以分析研判，經調閱初嫌所使用之行動電話00000
    00000號比對發現初嫌於案發當日十七時二十三分至十七時二十九分許在桃
    園縣桃園市縣○路九號（發話基地臺）撥打四通電話與死者（０３）00000
    00有通聯。又經採得現場煙蒂送刑事警察局鑑驗發現現場採證之編號２煙蒂Ｄ
    ＮＡ與犯嫌甲○○相符；九十年十月二日經分析後發現初某涉有重嫌始積極追查
    渠到案瞭解案情併於九十年十月三日發佈緊急協尋專刊，另九十年十月三日之緊
    急協尋（緝）專刊於查緝原因中已註明涉嫌案件」等情（有該函附本院卷）可稽
    ( 影本先行於九十二年一月七日審判前送至本院) 。綜上，足認偵辦犯罪之警察
    機關，於被告為警緝獲（九十年十月二十一日）前（即九十年十月三日），即對
    被告涉嫌殺害被害人林斯農之犯行，有確切之證據並有合理之可疑，被告雖向警
    方承認殺害林斯農之犯行，惟與刑法第六十二條所定之自首要件不符，被告此部
    分辯稱，尚無足採。另證人即偵訊被告之警員乙○○復證稱：九十年十月二十二
    日警訊時有錄影，並無另外錄音（見本院九十一年十一月二十一日訊問筆錄），
    然本件被告並非自首殺害被害人林斯農之犯行，業如前述，是無再為勘驗九十年
    十月二十二日之警訊錄影帶 (因無錄音，亦無從勘驗錄音帶) 之必要，附此敘明
    。至於移送原審法院併辦之臺灣臺北地方法院檢察署九十一年度偵字第三九三０
    號一案與起訴被告殺害林斯農部分，係屬同一事實，亦此敘明。
  (四)被告自始即非意圖以持有槍枝為犯殺人罪之方法，其持有槍枝之目的在於紀念、
    收藏，業據被告供陳在卷（見原審卷第一宗第二十頁），而與其後之殺人罪並無
    任何方法結果之牽連關係，又其於殺害被害人黃良康之後，因思及被害人林斯農
    尚積欠其子彈三十發，為供逃亡之需，乃起意前往被害人林斯農住處催討子彈，
    因被害人林斯農拒絕給付，且數落被告，被告一時激憤，頓萌殺害而持刀殺害被
    害人林斯農，因之被告殺害林斯農之行為原非在被告殺害被害人黃良康之初所預
    定犯罪計畫範圍之內，而係臨時起意，是被告所犯前開未經許可持有手槍罪、殺
    人罪（殺害被害人黃良康部分）、殺人罪（殺害被害人林斯農部分）三罪間，其
    犯意各別，行為互異，應分別論罪併合處罰。
六、原審就被告殺害黃良康部分，據以論罪科刑，固非無見，惟查：(一)原判決認被告
    與被害人黃良康發生激烈爭執，被告先取出預藏之手槍攻擊（內含子彈，如附表
    編號一、二附註(一)、(二)），惟子彈未及上膛、拉開保險之際，即為被害人黃良康
    發現槍奪，二人拉扯之際，附表編號二附註(二)之子彈彈落於地，致手槍未能發生
    作用，被告遂再持紀念刀揮砍被害人黃良康致死（見事實欄第二點），是應認如
    附表編號一、二附註(一)、(二)之槍彈，亦為被告供實施殺害被害人黃良康犯行所用
    之物，原判決就附表編號一、二之槍彈漏未於該罪為沒收之諭知，尚有未洽。(二)
    刑法第三十八條第一項第二款供犯罪所用之物，依同法條第三項之規定，以屬於
    犯人者為限，「得」沒收之，沒收與否，法院有自由裁量之權限，係採職權沒收
    主義；本件被告以附表編號四之紀念刀，先後持以殺害黃良康、林斯農二人，該
    刀械既非刑法第三十八條第一項第一款之違禁物，亦非同法條第三項但書之其他
    特別規定必須沒收之物。則被告先後二次殺人犯行，認應予併合處罰，且該扣案
    之紀念刀確有宣告沒收之必要時，僅擇其中一罪諭知沒收即可，似無重複宣告沒
    收之必要，此與採義務沒收主義規定之沒收物，於共犯之裁判均應為沒收諭知之
    情形有別，亦與刑法第五十一條第九款規定數罪併罰而宣告多數沒收者併執行之
    情況不同（見最高法院九十年度臺上字第七八三五號判決意旨），惟原判決於主
    文欄內，就併合處罰之殺人二罪，重複諭知扣押之紀念刀一把沒收，亦有未合。
    被告上訴意旨以其此部分係自首，雖無理由，惟原判決關於被告殺害黃良康部分
    既有前揭可議之處，自應由本院將原判決關於殺害黃良康之殺人部分予以撤銷改
    判，失所附麗之定執行刑部分併予撤銷。爰審酌被告僅因仲介房屋之款項糾紛，
    與被害人黃良康並非熟識，且無任何深仇大恨之情形下，即預謀殺害被害人黃良
    康，先持原非意圖供犯罪所用而持有之該制式手槍槍殺被害人黃良康，因被害人
    黃良康上前奪取，雙方拉扯拉動滑套子彈外落，被告仍未肯罷休，繼抽取隨身預
    藏之美軍一百週年紀念刀接續朝黃良康臉部、頸部、胸部等要害處猛砍，深及臟
    腑，致黃良康大量出血當場死亡始罷手，而黃良康正值壯年，被告此犯行造成被
    害人家屬無可回復之心靈傷痛，且犯罪後尚無悔意，未與被害人家屬和解賠償或
    一句已無足輕重之道歉，並斟酌其行為時精神狀況不一等一切犯罪情況，量處無
    期徒刑，併依刑法第三十七條第一項，諭知褫奪公權終身。
七、原審就被告所犯未經許可，持有手槍，及殺人（林斯農）部分，認被告罪證明確
    ，適用槍砲彈藥刀械管制條例第七條第四項、第十二條第四項、第十八條第四項
    ，刑法第十一條前段、第二百七十一條第一項、第十九條第二項、第五十五條、
    第三十七條第一項、第三十八條第一項第一款、第二款、第四十二條第三項之規
    定，並審酌被告無故持有具殺傷力之制式手槍及子彈，嚴重危害社會安全，影響
    社會治安甚鉅，然其數量尚非龐大，又因林斯農積欠其子彈，向其索討遭其數落
    ，竟為此另起殺意，以殺害黃良康之同一模式，手持美軍一百週年紀念刀接續朝
    林斯農臉部、頸部、胸部等要害處猛砍，深及臟腑，致林斯農大量出血當場死亡
    始止，其手段至為兇殘，必置被害人林斯農於死地而後快，且林斯農正值壯年，
    致其家屬頓失依怙，及其家屬無可回復之心靈傷痛，然犯罪後毫無悔意，尚未與
    被害人家屬和解賠償或一句已無足輕重之道歉等一切犯罪情況，就未經許可，持
    有手槍部分，量處有期徒刑五年六月，併科罰金新臺幣五十萬元，並就併科罰金
    部分諭知易服勞役之折算標準，就被告殺害林斯農部分，認有使被告與社會永久
    隔離之必要，量處死刑，褫奪公權終身，並認扣案如附表編號一所示之手槍一枝
    、編號二所示之驗餘後所賸之制式子彈十一顆俱屬違禁物，併依刑法第三十八條
    第一項第一款宣告沒收之。又扣案如附表編號四所示之美軍一百週年紀念刀一把
    為被告供犯殺人罪所用之物，且屬被告所有，業經被告供明在卷，爰依刑法第三
    十八條第一項第二款附隨於殺人罪（殺害林斯農部分）之宣告刑項下諭知沒收，
    其認事用法，並無不合，量刑亦屬妥適，被告提起上訴指摘原判決該部分不當，
    為無理由，關於此部分之上訴應予駁回。並就撤銷改判部分與前揭上訴駁回部分
    （未經許可，持有手槍部分，殺害林斯農部分）定其應執行刑如主文第四項所示
    。
八、扣案如附表編號一、二所示之手槍一枝、子彈十一顆，俱屬違禁物，且係被告實
    施殺害黃良康犯行所用之物，為義務沒收規定之沒收物，應依刑法第三十八條第
    一項第一款宣告沒收；至扣案如附表編號四之紀念刀一把，為被告所有，且供犯
    本件殺害黃良康犯罪所用之物，惟該紀念刀尚非刑法第三十八條第一項第一款之
    違禁物，並非屬應依職權宣告沒收之物，既已於前揭被告殺害被害人林斯農部分
    宣告沒收，依上揭最高法院判決意旨，爰無不為重複沒收之宣告，附此敘明。另
    附表編號二附註(一)所示之子彈六顆、附表編號三所示之子彈二顆，於鑑驗過程中
    或已試射擊發，或已拆解，而失其子彈違禁物之性質，另附表編號二附註(三)所示
    之子彈一顆，業已由被告自行試射而滅失，亦失其子彈違禁物之性質，自無庸宣
    告沒收，併此敘明。
據上論斷，應依刑事訴訟法第三百六十八條、第三百六十九條第一項前段、第三百六
十四條、第二百九十九條第一項前段，刑法第二百七十一條第一項、第十九條第二項
、第三十七條第一項、第三十八條第一項第一款、第五十一條第二款、第八款，判決
如主文。
本案經檢察官施慶堂到庭執行職務。
中      華      民      國    九十二    年      一      月     十四     日
                              臺灣高等法院刑事第三庭
                                  審判長法  官  張  連  財
                                        法  官  張  傳  栗
                                        法  官  李  英  勇
右正本證明與原本無異。
如不服本判決應於收受送達後十日內向本院提出上訴書狀，其未敘述上訴之理由者並
得於提起上訴後十日內向本院補提理由書（均須按他造當事人之人數附繕本）。
                                        書記官  陳  玲  憶
中      華      民      國    九十二    年       一     月      十五    日
附表：
┌─┬─────────────────┬────────────────┐
│編│      名          稱              │       附          註           │
│號│                                  │                                │
├─┼─────────────────┼────────────────┤
│一│義大利製零點三八吋口徑之制式半自動│                                │
│  │手槍壹枝（含彈匣貳個、槍枝管制編號│                                │
│  │：0000000000號）。      │                                │
│  │                                  │                                │
├─┼─────────────────┼────────────────┤
│二│具殺傷力、供口徑０‧三八手槍使用之│(一)查獲被告時，其身上扣得上開子彈│
│  │制式子彈拾壹顆。                  │  十六顆（其中四顆於第一次鑑驗時│
│  │                                  │  經試射、一顆經拆解，見九十年度│
│  │                                  │  偵字第二０八六０號卷第二宗第一│
│  │                                  │  頁；另有一顆於送內政部警政署刑│
│  │                                  │  事警察局鑑驗時經試射以比對彈底│
│  │                                  │  凹痕，見原審卷第一宗第二三二頁│
│  │                                  │  照片）。    │
│  │                                  │(二)於事實欄二現場右邊房間地上扣得│
│  │                                  │  上開同型子彈一顆。            │
│  │                                  │(三)另有同型子彈一顆於被告在家中自│
│  │                                  │  行試射後，業已滅失。          │
├─┼─────────────────┼────────────────┤
│三│具殺傷力、直徑九‧五釐米彈頭之改造│均經試射。                      │
│  │土造子彈貳顆。                    │                                │
├─┼─────────────────┼────────────────┤
│四│美軍一百週年紀念刀壹把。          │                                │
└─┴─────────────────┴────────────────┘
附錄本案論罪科刑法條全文：
槍砲彈藥刀械管制條例第七條
未經許可，製造、販賣或運輸火砲、肩射武器、機關槍、衝鋒槍、卡柄槍、自動步槍
、普通步槍、馬槍、手槍或各類砲彈、炸彈、爆裂物者，處死刑、無期徒刑或七年以
上有期徒刑；處徒刑者，併科新台幣三千萬元以下罰金。
未經許可，轉讓、出租或出借前項所列槍砲、彈藥者，處無期徒刑或五年以上有期徒
刑，併科新台幣一千萬元以下罰金。
意圖供自己或他人犯罪之用，而犯前二項之罪者，處死刑或無期徒刑；處徒刑者，併
科新台幣五千萬元以下罰金。
未經許可，持有、寄藏或意圖販賣而陳列第一項所列槍砲、彈藥者，處五年以上有期
徒刑，併科新台幣一千萬元以下罰金。
第一項至第三項之未遂犯罰之。
槍砲彈藥刀械管制條例第十二條
未經許可，製造、販賣或運輸子彈者，處一年以上七年以下有期徒刑，併科新台幣五
百萬元以下罰金。
未經許可，轉讓、出租或出借子彈者，處六月以上五年以下有期徒刑，併科新台幣三
百萬元以下罰金。
意圖供自己或他人犯罪之用，而犯前二項之罪者，處三年以上十年以下有期徒刑，併
科新台幣七百萬元以下罰金。
未經許可，持有、寄藏或意圖販賣而陳列子彈者，處五年以下有期徒刑，併科新台幣
三百萬元以下罰金。
第一項至第三項之未遂犯罰之。
刑法第二百七十一條
殺人者，處死刑、無期徒刑或十年以上有期徒刑。
前項之未遂犯罰之。
預備犯第一項之罪者，處二年以下有期徒刑。


司法院資訊處製作；財團法人民間司法改革基金會備份。
